臺灣桃園地方法院交通事件裁定　　　　 95年度交聲字第272號
原處分機關　交通部公路總局臺中區監理所
異　議　人　丙○○原名楊嘉懿.
　　　　　　　　　　國民
代　理　人　乙○○○
　　　　　　　　　　國民
上列異議人因違反道路交通管理處罰條例案件，對於交通部公路
總局臺中區監理所民國95年5 月2 日中監違字第裁60-D9A642199
號違反道路交通管理事件裁決書所為處分（原舉發通知單案號：
桃園縣警察局89桃警局交字第D9A642199 號）聲明異議，本院裁
定如下：
    主  文
原處分（九十五年五月二日中監違字第裁60-D9A642199號違反道
路交通管理事件裁決）撤銷。
丙○○汽車駕駛人，駕駛汽車不服從交通勤務警察之指揮，而本
章各條無處罰之規定，處罰鍰新臺幣玖佰元整。
    理  由
一、聲明異議意旨（略以）：異議人即受處分人丙○○於民國九
    十五年五月十一日接獲原處分機關之裁決書，其中裁罰異議
    人在禁止臨時停車處所停車之違規行為，處新臺幣（以下同
    ）一千二百元之五月八日十三時十六分，經舉發於禁止臨時
    停車處所停車之裁決處分，異議人接受，惟於該件裁罰時間
    九十年十月二十日上午十時五十分，間隔九分鐘後即十時五
    十九分，警察另開出第二張罰單（指舉發違反道路交通管理
    事件通知單，下簡稱舉發通知單），理由為不聽勤務人員制
    止。惟當時汽車暫停桃園火車站旁，異議人仍留守車內看守
    ，勤務人員（即警察）查問時，異議人即表明待另一人購物
    回車後即刻離開，警察卻於九分鐘內連開兩張罰單，且不接
    受異議人之說明，執勤方式殊欠合理及不當，異議人對第一
    張罰單接受，對第二張罰單（即D9A642199 號）請求免除等
    語。是本件異議客體為交通部公路總局臺中區監理所95 年5
    月2 日中監違字第裁60-D9A642199號違反道路交通管理事件
    裁決處分，至同日作成之中監違字第裁60-D9A642198號違反
    道路交通管理事件裁決處分非異議範圍，自具存續力而生執
    行力。
二、經查本件違規時間為九十年十月二十日經當場舉發，惟原處
    分機關遲至九十五年五月二日始裁決，異議人於聲明異議書
    自承於九十五年五月十一日接獲裁決書，是裁決日距違規行
    為日已四年有餘，將近五年之久。有本件舉發通知單及交通
    管理事件裁決書（下稱裁決書）各一件在卷可查。殊不論原
    處機關顯已逾「違反道路交通管理事件統一裁罰標準及處理
    細則」（下簡稱裁處細則）第四十四條第一項所定之「二個
    月」裁決時限甚久（惟該二個月之時限應係機關內部之稽查
    規定，尚非強制規定，解釋上屬訓示期間），原處分機關裁
    決時，行政罰法業於九十五年二月五日生效，依行政罰法第
    二十七條第一項規定之消滅時效規定：「行政罰之裁處權，
    因三年期間之經過而消滅」。惟異議人違規行為時，行政罰
    法尚未生效，此時應如何計算該三年之期間，行政罰法第四
    十五條定有明文：「（第一項）本法施行前違反行政法上義
    務之行為應受處罰而未經裁處，於本法施行後裁處者，除第
    十五條、第十六條、第十八條第二項、第二十條及第二十二
    條規定外，均適用之。（第二項）前項行政罰之裁處權時效
    ，自本法施行之日起算」。是解釋上本件三年時效，應自九
    十五年二月五日起算三年，不得裁決之。惟如此規定，以本
    件違規行為為例，自九十年十月二十日至九十八年二月五日
    止，時效竟長達近八年之久，對於行為人殊為不利，是解釋
    上至少應就行為當時有效法律，是否有如何規定之時效，足
    為準用或類推適用，始不致對行為人產生行政罰竟無時效適
    用之窘境，亦符道路交通管理處罰條例第二條所規定，本條
    例未規定者，依其他法律規定之意旨。查本件行政罰鍰屬行
    政處分性質，依據行政程序法第一百三十一條第一、二項（
    規定於行政處分章）規定：「公法上之請求權，除法律有特
    別規定外，因五年間不行使而消滅。公法上請求權，因時效
    完成而當然消滅」。是本件於行政罰法生效前之違規及裁罰
    時效，至少應「準用」（或類推適用）行政程序法第一百三
    十一條第一項，關於行政處分所定「五年」請求權時效之規
    定，換言之，本件自違規行為起算五年，即九十五年十月二
    十日以後時效屆滿，而請求權消滅，原處分機關即不得裁罰
    。本件裁決時間為九十五年五月二日，雖時距甚遠，原處分
    機關又未提出何以遲誤如此之久之正當理由，顯有不當，惟
    因仍未逾五年期間，勉屬合法，合先敘明。
三、按汽車駕駛人，駕駛汽車有違反本條例之行為，經交通勤務
    警察或依法令執行交通稽查任務人員制止時，「不聽制止或
    拒絕停車接受稽查而逃逸者」，除按各該條規定處罰外，處
  　「新臺幣三千元以上六千元以下」罰鍰。道路交通管理處罰
    條例第六十第一項定有明文。惟相對本條第二項第一款所定
　　：「汽車駕駛人，駕駛汽車有不服從交通勤務警察或依法令
  　執行交通指揮、稽查任務人員之指揮或稽查，而本章各條無
  　處罰之規定者，處新臺幣九百元以上一千八百元以下罰鍰」
    之規定，「不聽制止」與「不服從」之意涵大致略同，尤其
    前者以駕駛人先有違反本條例之行為為前提，已足先行處罰
    ，如有不聽制止，繼續違規行為，大可再行處罰即是，例如
    違規停車之連續舉發（惟須留意應符合司法院大法官議決釋
    字第六０四號解釋，對於一行為不得重覆處罰之意旨及判斷
    標準），何以又得科以「新臺幣三千元以上六千元以下」罰
    鍰之處分，而後者之不服從，因本條例並無處罰規定，反處
    以較輕之「新臺幣九百元以上一千八百元以下罰鍰」，前者
    處罰效果顯然遠重於後者，令人費解。是本條例第六十第一
    項所指應處罰之行為態樣，應非指單純之「不聽制止」（等
    同「不服從」），而應該與其後緊接之文字「或拒絕停車接
    受稽查而逃逸者」以體系解釋合併觀之，亦即本條項所處罰
    者係「不聽制止而逃逸者」及「拒絕停車接受稽查而逃逸者
    」二種違規態樣方是，如此解釋方不致與同條第二項之「不
    服從指揮或稽查」，產生輕重失衡之情。本院如此解釋尚可
    自本條例第六十條第一項當時制定之立法理由獲得印證，亦
    即符合歷史解釋，查本條項係於八十六年一月二十二日，於
    原有即現行第二項之規定之上，另行增訂，其立法理由謂：
    「一、對於不服執法人員之交通指揮或稽查者，依本條第二
    項第一款之規定處以較輕之罰鍰，係為建立交通執法者之權
    威性。惟少數違規被稽查取締者，【不聽從執法者之制止而
    加速逃逸】，顯然惡行較重，實有必要於追蹤取締或予逕行
    舉發後，按第六十三條規定予以記點爰增列第一項，俾有效
    遏阻。二、現行條文移列為第二項，並為發揮管理效果爰酌
    量提高罰鍰額度。且將貨幣單位由銀元改為新台幣，並作換
    算」等語。足見當時立法者即認為現行本條第二項之處罰尚
    輕，為處罰「不聽從執法者之制止」（即不服從指揮或稽查
    ）進而「加速逃逸」之更為嚴重侵害執法者權威性（即公權
    力法威信）之態樣，因而有另增訂加重處罰規定之必要。
四、經查訊據證人即本件舉發員警甲○○，證稱對於本件有印象
    ，因為本件是其唯一在桃園火車站前連開兩張舉發通知單的
    事件等語。足見於本院訊問時，雖距違規時間已有近五年之
    久，證人仍記憶猶新，尚堪可信。本件異議人請假未到庭，
    惟委任代理人即其母親乙○○○到庭（如準用刑事訴訟法將
    異議人視為「被告」，是否得委任代理人，尚有疑義，足見
    準用刑事訴訟法不符事物本質，應準用行政訴訟法方是），
    而代理人自稱其於違規當日亦在現場，此為證人甲○○所不
    否認在卷。訊據證人甲○○結證稱（略以）：「異議人與代
    理人她們是停在火車站旁的遠東百貨公司前面，我看車子裡
    面都沒有人，也沒有發動，公車出不來被擋住，我等了一下
    ，發現一位小姐跑來，我說妳要停在這裡，人也要在裡面，
    該處其實有畫紅線，所以我開單舉發，該小姐脾氣很壞，說
    你要開就開，紅單她簽收後，我叫她開走，她坐在裡面不理
    我，我只好再開一張勸離不聽的舉發通知單，這張她也有簽
    收，製第二張單之前，我有告訴她，再不開走，我要再開一
    張單，但沒有告訴她是要開不服取締，我想她是看到第二張
    內容很生氣，才將紅單丟出來，我撿起來，她沒有丟出第一
    張紅單，我沒有看見她在等人，我開第二張單時，只有駕駛
    人在車上，開到一半時，代理人才過來求我不要開，但代理
    人並沒有上車又離開，我不知道代理人離開做甚麼。駕駛人
    除了跟我說，要開就開以外，並無對我有任何惡言相向或肢
    體動作。因為駕駛人的車擋住公車，當時民眾都在說這駕駛
    人怎麼可以這樣，所以我才開單」等語。而代理人亦供稱（
    略以）：「違規當時我在現場，紅單上的『楊嘉懿』是我女
    兒的原名，當時我女兒載我去車站要接我的一位朋友，我還
    未找到朋友，聽到我女兒叫我趕快，說警察要來開單了，我
    說再等一下，我再找看看，待我找到朋友，回到車上，就看
    到警察在開單，是庭上的這位警員」等語，代理人亦不否認
    ，因其女兒認為警察已經開過一張罰單，看其還未上車，就
    熄火下車找代理人，並抱怨代理人害其女兒被開單，待異議
    人與代理人母女一同回到車上時，警察開第二張單，其女兒
    還稱：「愛開給他開，反正只有六百元」等語，其後即開車
    離開等語（參見本院九十五年七月十四日訊問筆錄）。足證
    本件員警製發第一張舉發通知單時，異議人人在車內，係因
    其違規停車等待車車外之母親而不駛離，業經簽收違規停車
    之舉發通知單後，竟未依員警之指揮駛離，反為找尋其母親
    ，竟熄火下車，所以員警才會再行舉發，而於舉發通知單上
    記載其違規事實為「紅線停車擋住公車，經開單勸離不聽」
    ，有系爭該舉發通知單在卷可查。異議意旨否認有不服從之
    情，並認為間隔九分鐘連開兩張罰單，執勤方式有欠合理及
    不當，尚無理由。惟本件員警於舉發違規停車後，「指揮」
    異議人駛離現場，異議人顯有「不服從」之情，反而將原發
    動中之汽車熄火，逕下車找尋車外母親，所為已符本條例第
    六十條第二項所稱「汽車駕駛人，駕駛汽車有不服從交通勤
    務警察之指揮」情事，雖亦同符「有違反本條例之行為，經
    交通勤務警察制止時，不聽制止」之情，惟異議人並無「不
    聽制止而逃逸」之情，是所為仍不該當同條第一項較為嚴重
    之不服取締指揮態樣，應堪認定。原處分機關誤解本條第一
    項僅指「不聽制止」，而依據舉發員警所載「紅線停車擋住
    公車，經開單勸離不聽」之違規事實，涵攝適用本條第一項
    處罰，而置第二項不服從情節較輕（並未逃逸）之規定於不
    顧，原處分適用法律即有違誤。
五、綜上所述，本件異議雖無理由，惟原處分既有如上所述適用
    法律違誤之處，自仍應撤銷，並自為裁定，適用本條例第六
    十條第二項，處以如主文所示之法定最低罰鍰，並自本裁定
    確定之日起，由原處分機關定期通知異議人到案繳納，如逾
    到案日期者，仍有上述裁處細則所定處以法定最高罰鍰額之
    情，附此敘明。
六、爰依道路交通管理處罰條例第八十七條第二項、第八十八條
    、第八十九條，九十三年十二月二十二日司法院行政院會同
    修正發布之道路交通案件處理辦法第二十條本文中段，裁定
    如主文。
中　　華　　民　　國　　96　　年　　12　　月　　31　　日
                             臺灣桃園地方法院交通法庭
                               法　官　錢  建  榮
以上正本證明與原本無異。
如不服本裁定，應於裁定送達後5 日內向本院提出抗告狀。
　　　 　　　　　　　　　　　　書記官　劉  寶  霞
中　　華　　民　　國　　97　　年　　1 　　月　　8 　　日
